【裁判字號】    97,判,608
【裁判日期】    970619
【裁判案由】    新型專利舉發
【裁判全文】
最  高  行  政  法  院  判  決
                                       97年度判字第608號
上  訴  人  經濟部智慧財產局
代  表  人  王美花
上  訴  人
即  參加人  均侑實業股份有限公司
代  表  人  甲○○
訴訟代理人  張玉希  律師
被 上訴 人  晶格實業有限公司
代  表  人  乙○○
上列當事人間新型專利舉發事件，上訴人對於中華民國95年3月9
日臺北高等行政法院94年度訴字第62號判決，提起上訴，本院判
決如下：
    主  文
原判決廢棄，發回臺北高等行政法院。
    理  由
一、本件上訴人即參加人均侑實業股份有限公司於原審訴訟程序
    為本件上訴人經濟部智慧財產局之獨立參加人，因本件上訴
    人即參加人提起本件專利舉發申請，係在請求上訴人即原處
    分機關就系爭專利作成「舉發成立，應撤銷專利權」之行政
    處分，訴訟當事人一方應為作成該審定行政處分之機關即上
    訴人經濟部智慧財產局，是參加人均侑實業股份有限公司於
    上訴訴狀雖僅列其為上訴人，本院爰併列經濟部智慧財產局
    為上訴人，先予敘明。
二、被上訴人於民國87年5月1日以「全隱藏式電線支架結構追加
    一」向經濟部智慧財產局前身即中央標準局（88年01月26日
    改制為智慧財產局）申請追加新型專利，經其編為第000000
    00A01號審查，准予專利，並於公告期滿後，發給新型第108
    424號專利證書。嗣後上訴人即參加人以其有違核准時專利
    法第97條、第98條第1項第1款及第2項之規定，不符新型專
    利要件，對之提起舉發，又系爭案於92年12月3日申請更正
    申請專利範圍，因與88年8月21日之審定本比較，未變更實
    質內容，且為誤記之事項之更正，符合當時專利法第105條
    準用第67條第1項第2款規定而准予更正並據以審查，更正後
    之系爭案申請專利範圍如附表一所載。案經智慧財產局審查
    後，於93年3月2日以（93）智專三（二）04087字第0932019
    4780號發文之專利舉發審定書為「舉發成立，應撤銷專利權
    」之處分。被上訴人不服，提起訴願，經遭訴願決定駁回，
    遂提起行政訴訟，經臺北高等行政法院撤銷原處分與訴願決
    定，上訴人即參加人不服，遂提起上訴。
三、被上訴人起訴主張：（一）對於上訴人以證據1、證據4、5
    、6、7、8、9不能證明系爭案不具新穎性及進步性不爭執。
    本件爭點限縮於參加人所提舉發證據2，均侑實業股份有限
    公司所開立之統一發票、APEX雅品護眼檯燈系列廣告目錄（
    下稱引證1），以及舉發證據3，APEX雅品霓幻太陽檯燈EL
    NO H-999之包裝盒及所示檯燈樣品、局部拆解之樣品各壹件
    （下稱引證2）是否足以證明系爭案不具進步性。引證1及引
    證2之證據力不足，無法資為互相勾稽或證明引證實物之公
    開日期，引證1、引證2及參加人所提之參證1，83年1月號之
    台灣燈飾雜誌影本，並無法與其提出之檯燈樣品相互組合勾
    稽，更無法證明如檯燈樣品之實物，於被上訴人申請專利前
    即已流通於市面上。再就證據能力論述，發票、樣品與包裝
    盒須完全符合才能使用，惟引證1、2及參證1等，並無法證
    明其為同一物品進而相互勾稽而成為組合證據。縱可作為引
    證案，引證2的實用性不如系爭案，亦不如系爭案的安全美
    觀，系爭案已具進步性等語，求為撤銷原處分與訴願決定。
四、上訴人智慧財產局則以：由引證1之統一發票、型錄以及引
    證2之包裝盒、檯燈樣品加以綜觀，可知引證1、2所揭型號
    H-999 PL-18W檯燈樣品於系爭案申請日之前已有公開買賣販
    售之事實；再就引證2前揭檯燈樣品以觀，其於燈罩上裝設
    一開關，燈罩與本體間藉由外螺牙及螺母結合，而燈罩及燈
    頭間設有二卡塊以限制燈罩之旋轉角度等，已揭露系爭案之
    主要構成特徵及作用，又系爭案申請專利範圍第2、3項為其
    第1項獨立項之再加描述，亦不脫引證2之範疇，仍不具進步
    性，故系爭案係運用申請前既有之技術或知識，而為熟習該
    項技術者所能輕易完成且未能增進功效者等語，資為抗辯，
    求為判決駁回被上訴人之訴。
五、原審撤銷原處分與訴願決定，係以：（一）上訴人智慧財產
    局認由引證1之統一發票、型錄以及引證2之包裝盒、檯燈樣
    品可知引證1、2所揭型號H-999 PL-18W檯燈樣品於系爭案申
    請日之前已有公開買賣販售之事實。惟查，引證1之統一發
    票係均侑實業股份有限公司分別於83年3月22日、4月11日及
    26日開立予家福（股）公司台南中華分公司及登匠有限公司
    之統一發票，品名欄雖載明「太陽檯燈H-999」產品以及均
    侑實業股份有限公司印製之APEX雅品護眼檯燈系列廣告型錄
    正本一份，該型錄上並登載有H-999 PL-18W檯燈之外觀圖。
    上開發票與型錄之型號固然相符，但該型錄僅有檯燈之外觀
    圖，並無法得知內部之技術結構。雖然引證2為均侑實業股
    份有限公司印製有APEX雅品霓幻太陽檯燈外觀圖之包裝盒（
    左下角印有MODEL NO H-999），其內裝亦如包裝盒外觀圖所
    示之檯燈實物樣品一個（分成三項元件組裝）及其燈罩局部
    拆解之元件一件。但查，引證2印製有APEX雅品霓幻太陽檯
    燈外觀圖之包裝盒上有關APEX雅品霓幻太陽檯燈彎曲之第二
    樞接塊（即旋轉鈕，業於證物實品上以紅色標記）與包裝盒
    內之檯燈實物樣品並不相符（包裝盒樞接塊外觀並無飾條，
    但檯燈實物樞接塊則有兩道平行之飾條），又包裝盒上樞接
    塊中心係白色，而檯燈實物樞接塊中心則係紅色。上開包裝
    盒印製有APEX雅品霓幻太陽檯燈外觀圖與盒內實物確有差異
    之處，亦經原審法院提示與兩造確認，為兩造所不爭執。因
    此，上述包裝盒上檯燈外觀圖既與盒內實物有所差異，且包
    裝盒與盒內產品隨時均可調換，自不能認上述包裝盒原先包
    裝者即為現置於盒內之實品。亦即尚不能認盒內實物與包裝
    盒上具有外觀圖之檯燈具有證據同一性，而彼此關聯勾稽。
    上訴人智慧財產局未詳細比對盒內實物與包裝盒上外觀圖之
    差異，即將二者認係同一證據之關聯，再與引證1之發票及
    型錄互相勾稽，認型號H-999 PL-18W檯燈樣品於系爭案申請
    日之前已有公開買賣販售之事實，再以上述盒內之檯燈樣品
    之結構與系爭案作比較，論斷系爭案係運用申請前既有之技
    術或知識，而為熟習該項技術者所能輕易完成且未能增進功
    效，遽認系爭案不具進步性，即有未洽。（二）零組件不同
    之更動在型號上即有可能造成差異，而產品販售之包裝上外
    觀圖更須與盒內產品相符，始能符合商品品質之保證，此為
    一般商品交易通念。引證2的實物以肉眼觀察既已與引證2的
    外包裝圖片有所差異，且盒內之實物可事後製造並隨時更替
    。因此，自不能以生產實務上會作一些零組件的更動造成之
    差異，即認為引證2之產品外包裝圖片所示之檯燈與其內裝
    之檯燈實物係屬同一證據而可彼此勾稽。本件上訴人智慧財
    產局主要係以引證2之實物之結構與系爭案技術內容作比對
    而認系爭案不具進步性，但引證2之實物既無從與引證2之外
    包裝盒彼此勾稽而認具有證據同一性。且引證1之統一發票
    、APEX雅品護眼檯燈系列廣告目錄僅有型號、外觀，而均無
    系爭案技術內容之揭露，已如前述，縱然引證1發票之交易
    紀錄業經參加人提出83年3、4月參加人報稅報表、統一發票
    明細表以及83年3、4月前後連號之發票正本以證明其真正，
    但引證2之實物既與其外包裝不符，仍不能認得與引證2之外
    包裝盒、引證1之統一發票、APEX雅品護眼檯燈系列廣告目
    錄形同證據同一之關聯據以共同作為論斷系爭案不具進步性
    之依據。另參加人於審理時所提參證1型錄所示檯燈其第二
    樞接（即旋轉鈕）與引證2之包裝盒上所示檯燈外觀不同，
    其燈罩外觀樣式亦與盒內實物有異，無從與引證2形成證據
    關聯而作為補充證據，仍不能據此而為有利之判斷。從而本
    件上訴人將引證2盒內實物與引證2包裝盒認係同一證據之關
    聯，再與引證1之發票及型錄互相勾稽，認型號H-999 PL-18
    W檯燈樣品於系爭案申請日之前已有公開買賣販售之事實，
    再以上述盒內之檯燈樣品之結構與系爭案作比較，認系爭案
    係運用申請前既有之技術或知識，而為熟習該項技術者所能
    輕易完成且未能增進功效，遽為舉發成立，應撤銷專利權之
    審定，尚有未洽。訴願決定未加指摘而予維持，亦非妥適。
    被上訴人據此請求撤銷訴願決定及原處分為有理由，應予准
    許，因將原決定及原處分撤銷等詞，為其判斷之基礎。
六、本院按：
(一)、系爭案係於87年5月1日申請專利，被告於88年7月19日審定
    准予專利，則系爭案有無應不予專利之原因，應以核准審定
    時所適用之83年1月21日修正公布之專利法為斷。次按凡對
    物品之形狀、構造或裝置之創作或改良，而可供產業上利用
    者，得依法申請取得新型專利，固為系爭專利核准審定時專
    利法第97條暨第98條第1項所明定。惟同法第98條第1項第1
    款、第2項分別規定：「凡可供產業上利用之新型，無下列
    情事之一者，得依本法申請取得新型專利：一、申請前已見
    於刊物或已公開使用者。…。」「（第2項）新型係運用申
    請前既有之技術或知識，而為熟習該項技術者所能輕易完成
    且未能增進功效時，雖無前項所列情事，仍不得依本法申請
    取得新型專利。」而對於獲准專利權之新型，任何人認有違
    反前揭專利法第97條至第99條規定者，依法得附具證據，向
    專利專責機關舉發之。從而，系爭案有無違反前揭專利法情
    事而有應撤銷專利者，依法應由舉發人附具證據證明之，以
    證明系爭案是否有違前揭專利法之規定。
(二)、本件原審定認證據1、4、5、6、7、8、9不能證明系爭案不
    具新穎性及進步性部分，被上訴人於原審已不爭執，並陳明
    本件爭點限縮在上訴人即參加人所提舉發證據2均侑實業股
    份有限公司所開立之統一發票、APEX雅品護眼檯燈系列廣告
    目錄（即引證1），以及舉發證據3，APEX雅品霓幻太陽檯燈
    EL NO H-999之包裝盒及所示檯燈樣品、局部拆解之樣品各
    壹件（即引證2）是否足以證明系爭案不具進步性。因此，
    本件應就引證1、引證2是否可以證明系爭案不具進步性加以
    論究。原審判決以前揭理由為撤銷原處分與訴願決定之判決
    ，固非無見。
(三)、惟按：行政法院應依職權調查事實關係，不受當事人主張之
    拘束；行政法院於撤銷訴訟，應依職權調查證據，行政訴訟
    法第125條第1項、第133條前段分別定有明文，是行政法院
    在審理案件時應盡闡明義務，使當事人盡主張事實及聲明証
    據之能事，並盡職權調查義務，以查明事實真相。如有應調
    查之證據而未予調查，其判決即與法有違。經查：
1、引證1之統一發票係上訴人即參加人均侑實業股份有限公司分
   別於83年3月22日、4月11日及26日開立予家福（股）公司台
   南中華分公司及登匠有限公司之統一發票，品名欄載有「太
   陽檯燈H-999」產品以及上訴人即參加人均侑實業股份有限公
   司印製之APEX雅品護眼檯燈系列廣告型錄正本一份，該型錄
   上並登載有H-999 PL-18W檯燈之外觀圖。此為原審所認定之
   事實。惟查，本件依引證1發票所載，可證明「太陽檯燈H-99
   9」產品係申請前已公開使用，本件上訴人智慧財產局係以引
   證2之實物之結構與系爭案技術內容作比對而認系爭案不具進
   步性，本件爭執即在於上訴人智慧財產局所據以拆解比對之
   引證2實物是否即為「太陽檯燈H-999」產品，引證2外包與實
   物是否相同，僅係證明引證2實物是否為「太陽檯燈H-999」
   產品方法之一，並非引證2實物與外包有差異，即排除其他證
   據逕予否認引證2實物即為「太陽檯燈H-999」產品，原審判
   決認定引證2盒內實物與包裝盒上具有外觀圖之檯燈具有差異
   ，進而論斷引證2之實物既與其外包裝不符，不能認得與引證
   2之外包裝盒、引證1之統一發票、APEX雅品護眼檯燈系列廣
   告目錄形同證據同一之關聯據以共同作為論斷系爭案不具進
   步性之依據云云，尚嫌率斷。
2、再查，引證2印製有APEX雅品霓幻太陽檯燈外觀圖之包裝盒上
   有關APEX雅品霓幻太陽檯燈彎曲之第二樞接塊（即旋轉鈕，
   業於證物實品上以紅色標記）與包裝盒內之檯燈實物樣品不
   相符（包裝盒樞接塊外觀並無飾條，但檯燈實物樞接塊則有
   兩道平行之飾條），以及包裝盒上樞接塊中心係白色，而檯
   燈實物樞接塊中心則係紅色。上開包裝盒印製有APEX雅品霓
   幻太陽檯燈外觀圖上標示紅色圈部分的構件雖與引證2實品相
   對應的部分不相同，此為兩造所不爭，亦為原審所認定之事
   實。惟查，引證1之發票及型錄雖僅記載「太陽檯燈H-999」
   產品一種，另上訴人即參加人於審理時所提參證1係「太陽檯
   燈H-999」產品同一型號之檯燈型錄，依型錄所示該產品有
   PL-18W及PL-11W二種，再從引證1的型錄及參證1的型錄比較
   ，亦可以看出相同的「太陽檯燈H-999」產品應有因量產時現
   實需求而為不同之差異。足見，引證2之外包裝封面與實物之
   第二樞接片雖有差異，但此因量產時有現實需求、成本及便
   利之考量，乃採取不同之材質或稍有差異之設計，而上開差
   異應無變更型號可言。則本件引證2實物雖其第二樞接（即旋
   轉鈕）與引證2之包裝盒上所示檯燈外觀不同，但是否即否認
   為「太陽檯燈H-999」產品，尚有斟酌之餘地。上訴人即參加
   人及上訴人智慧財產局於原審即主張：外觀與實物有些不同
   是因為生產實務上會作一些零組件的更動，此為產業上的慣
   例，但不能因此認定產品不同等語，是否可採，應就相關證
   據，詳予調查之必要。
3、本件上訴人即參加人於原審聲請傳訊證人登匠有限公司員工
   林秉判，或向登匠有限公司函詢，該公司係引證1發票交易對
   象之一，如原審就引證2之實物樣品是否確為引證1發票所載
   之「太陽檯燈H-999」產品有疑義，自應依聲請傳上開證人到
   庭，即可知當時交易之物品是否與引證2之實物相符，自屬查
   明事實真相所必要之證據，原審未依職權探知事實，即逕認
   引證1與以引證2無法相勾稽，自有未合。
(四)、從而，引證2之實物與包裝盒之差異，並不足以否認引證2之
    實物為「太陽檯燈H-999」產品。引證2之實物是否確為引證
    1發票所指之「太陽檯燈H-999」產品之事實，自屬重要。乃
    原判決有應調查之證據而未予調查，參照前述說明，即與法
    有違。上訴人指摘原判決違法，為有理由，經核本件上訴為
    有理由，應將原判決廢棄，發回原審法院。
七、據上論結，本件上訴為有理由。依行政訴訟法第256條第1項
    、第260條第1項，判決如主文。
中    華    民    國    97    年    6     月    19    日
                    最高行政法院第五庭
                        審判長法官  劉  鑫  楨
                              法官  楊  惠  欽
                              法官  黃  淑  玲
                              法官  劉  介  中
                              法官  吳  慧  娟
以  上  正  本  證  明  與  原  本  無  異
中    華    民    國    97    年    6     月    19    日
                              書記官  吳  玫  瑩


司法院資訊處製作；財團法人民間司法改革基金會備份。
